最高法院刑事判決　　　　　　　　　　　　　　　九十三年度台上字第三九八二號
　　上　訴　人　乙○○
　　　　　　　　　　　　號
　　　　　　　　甲○○
右上訴人等因偽造有價證券案件，不服台灣高等法院台中分院中華民國九十三年五月
十日第二審更審判決（九十二年度重上更(三)字第二三九號，起訴案號：台灣台中地方
法院檢察署八十一年度偵字第二一七七四號），提起上訴，本院判決如左：
    主  文
原判決關於乙○○、甲○○部分撤銷，發回台灣高等法院台中分院。
    理  由
本件原判決認定上訴人乙○○曾犯偽造文書罪，經台灣台北地方法院判處有期徒刑四
年，嗣經減刑後於民國七十八年九月二十二日執行完畢。乙○○與林瑞麟（已判決確
定）共同基於偽造文書之概括犯意，於八十一年五月間，在台南縣由乙○○提供其照
片與林瑞麟，將之換貼於來源不詳之王清旺身分證上（如原判決附表(一)編號１所示）
，藉以變造王清旺之身分證，並利用不知情之已成年刻印工人（姓名年籍均不詳）偽
造如原判決附表(一)編號２所示大小略異之王清旺印章二顆，再推由乙○○冒用王清旺
之名義擔任宜舟行企業有限公司（以下簡稱宜舟行）董事，以上開較小之一顆印章，
在宜舟行公司章程上偽造詳如該附表(一)編號４所示之王清旺印文六枚，據以偽造宜舟
行之公司章程。同年六月十二日，又以同顆印章，在該附表(一)編號５之宜舟行公司
設立登記事項卡上偽造王清旺之印文二枚，編號５之所示四紙附件上各偽造王清旺
之印文一枚，再將上開偽造之公司章程，變造之身分證，及公司設立登記事項卡，一
併持向前台灣省政府建設廳申請公司設立登記，取得經濟部（八十一年六月十二日）
核發之如該附表(一)編號５之所示之宜舟行公司執照，該執照上面亦經加蓋同一顆印
章所偽造之王清旺印文一枚；同年六月二十日，再以同一顆印章於營利事業統一發證
設立登記申請書上偽造如該附表(一)編號６所示王清旺印文一枚，並檢具上開公司執照
、公司設立登記事項卡、偽造之公司章程，及變造之身分證，向台南縣政府申請營利
事業登記，致使台南縣政府不知情之承辦人員將此不實事項登載於職務上所掌管之商
業登記簿內；另於八十一年六月十七日，在支票存款開戶申請書上偽造如該附表(一)編
號７之所示王清旺之署押一枚，及以該附表(一)編號２所示另顆較大之印章在該紙開
戶申請書上偽造如該附表(一)編號７之所示王清旺印文二枚，藉以偽造支票存款開戶
申請書一紙，持向萬通商業銀行台南分行申請開立帳號第一九四之一號王清旺支票存
款帳戶，同年月二十五日復以該顆較大之印章在支票存款往來約定書上偽造如該附表
(一)編號７之所示王清旺印文一枚，並在同紙約定書上偽造如該附表(一)編號７之所
示王清旺署押一枚，藉以偽造支票存款往來約定書一紙，持向萬通商業銀行台南分行
請領空白支票簿，足生損害於王清旺、台灣省政府、台南縣政府、及萬通商業銀行。
二人準備就緒後，即於台南縣永康鄉○○路四七七巷四十六弄三十號承租該址經營宜
舟行，嗣上訴人甲○○亦經林瑞麟之介紹認識乙○○，而於八十一年十月初加入宜舟
行，與林瑞麟、乙○○共同基於概括之犯意，自八十一年十月二十日起，至同年十二
月十四日止，意圖供行使之用，連續以該附表(一)編號２所示該顆較大之印章蓋於支票
上面，藉以偽造詳如該附表(一)編號３所示之支票十四張，由乙○○冒名王清旺，甲○
○冒名林智賢，林瑞麟冒名王清隆，分別於如原判決附表(二)所示各時地，向各該被害
人詐購各類電器用品及休閒服等物品，而以上開偽造之支票交付各該被害人佯付貨款
，再將所詐得之各類物品以低價轉售圖利，嗣於八十一年十二月十七日經警循線在乙
○○之住所查獲等情。因而撤銷第一審關於上訴人等部分之判決，改判論處上訴人等
共同連續意圖供行使之用，而偽造有價證券罪刑（乙○○累犯），固非無見。
惟查(一)、共同正犯之成立，除同謀共同正犯外，以有犯意之聯絡，與行為之分擔為要
件，而此項要件，除應於事實欄內，詳加記載外，並應於理由內逐一說明其認定此項
事實所憑之證據，方足資為論罪科刑之根據。原判決前揭事實係記載甲○○於八十一
年十月初加入宜舟行，與林瑞麟、乙○○共同基於概括之犯意，意圖供行使之用，連
續以原判決附表(一)編號２所示該顆較大之印章蓋於支票上面，藉以偽造如原判決附表
(一)編號３所示之支票十四張，由乙○○冒名王清旺，甲○○冒名林智賢，林瑞麟冒名
王清隆，分別於原判決附表(二)所示各時地，向各該被害人詐購各類電器用品等物，而
以上開偽造之支票交付各被害人佯付貨款等情，因而論上訴人等與林瑞麟共犯偽造有
價證券罪。然原判決附表(一)編號３所謂偽造之十四張支票，僅有票號，對於各該支票
絕對必要記載之事項，如發票年、月、日及一定之金額等，是否已完成偽造及由何人
為如何之偽造？以及各該支票於完成偽造後，係由何人持何支票向何被害人詐購貨物
？亦即上訴人等如何分擔偽造各該支票及如何持以行使詐購貨物之犯行，均未詳予記
載認定，難資為判斷其適用法律當否之依據。又於警訊中被害人陳炎權供稱：乙○○
等詐購之貨物，由王清隆（林瑞麟）冒名所簽收，並當場開具三張萬通銀行台南分行
之支票，分別為八十一年十二月二十五日到期二張，面額十三萬五千二百元、十一萬
元，及八十一年十二月三十日到期之十萬元整。葉權國供稱：自稱「林賢智」者，向
伊購買製冰機等物後，簽發王清旺所有萬通銀行帳號0000000為付款人，票號
0000000號面額十萬元，票號0000000號面額十二萬五千元之支票支付
貨款。張金足供稱：自稱「林賢智」之男子向伊公司訂購休閒服，當場開萬通銀行台
南分行帳號0000000號面額十一萬五千元，發票人王清旺之支票給伊各等語（
警訊卷第十三頁正面、第六十六頁、第八十頁背面）。如果非虛，上訴人等如有偽造
支票之行為，則除前述之十四張外，是否尚有偽造其他支票持以詐購貨物，仍非無疑
，而待究明，原判決未詳予調查釐清，遽為判決，自有可議。(二)、沒收為從刑屬於刑
之一種，故沒收之物須於犯罪事實中有具體之記載始為適法，否則諭知沒收即難謂有
事實之根據。原判決事實欄記載甲○○於八十一年十月初加入宜舟行，與林瑞麟、乙
○○連續以原判決附表(一)編號２所示較大之印章，偽造該附表(一)編號３所示之支票十
四張等情，並未認定有參與之前乙○○等偽造印章、印文、署押及私文書之犯行。於
理由亦僅論甲○○共犯刑法第二百零一條第一項之偽造有價證券罪。並敘明公訴意旨
以甲○○亦參與偽造印章、印文、署押，涉犯刑法第二百十七條罪嫌部分，尚屬不能
證明，因公訴人認此部分與甲○○偽造有價證券科刑部分有裁判上一罪關係，故不另
為無罪之諭知（原判決理由二四）。乃於甲○○之從刑部分，猶諭知原判決附表(一)編
號１之物及編號２、４、５、６、７所示偽造印章、印文、署押均沒收，難謂為適法
。上訴人等分別提起上訴，指摘原判決關於上訴人等部分不當，非無理由，應認仍有
撤銷發回更審之原因。甲○○不另為無罪諭知部分，雖屬不得上訴第三審之案件，但
基於審判不可分原則，仍為上訴效力所及，併予發回，附此敘明。
據上論結，應依刑事訴訟法第三百九十七條、第四百零一條，判決如主文。
中　　　華　　　民　　　國　　九十三　　年　　　八　　　月　　　五　　　日
                              最高法院刑事第三庭
                                  審判長法官  董　明　霈
                                        法官  林　茂　雄
                                        法官  張　祺　祥
                                        法官  洪　文　章
                                        法官  花　滿　堂
      右正本證明與原本無異
                                              書  記  官
中　　　華　　　民　　　國　　九十三　　年　　　八　　　月　　　九　　　日
                                                                        Ａ
